【裁判字號】    90,上易,2716
【裁判日期】    900911
【裁判案由】    詐欺
【裁判全文】
臺灣高等法院刑事判決                            九十年度上易字第二七一六號
    上  訴  人  臺灣板橋地方法院檢察署檢察官
    被      告  甲○○
右上訴人因被告詐欺案件，不服臺灣板橋地方法院九十年度易緝字第六號，中華民國
九十年六月十一日第一審判決（起訴案號：臺灣板橋地方法院檢察署八十六年度偵字
第九八三八號），提起上訴，本院判決如左：
    主  文
上訴駁回。
    理  由
一、公訴意旨略以：甲○○於民國（下同）八十四年十二月間某日，在台北縣新莊市
    ○○路五四三巷七弄二九號一樓，自任會首召集七十五會之民間互助會，每會新
    台幣（下同）二萬元，會期自八十四年十二月十五日起至八十九年八月十五日止
    ，乙○○參加二會。嗣八十六年四月十五日，會員乙○○標得一會，應得會款一
    百零六萬四千元，乙○○前往收取會款時，甲○○明知己身已無償債能力，竟意
    圖為自己不法所有，交付其所簽發付款人為台灣省合作金庫新莊支庫、票號為Ｖ
    Ｍ0000000號、發票日為八十六年一月三十日、面額二十萬元之支票一紙
    及其女劉淑慧所簽發付款人為台北區中小企業銀行新莊分行、票號ＰＺ0000
    000號、發票日為八十六年一月三十日、面額二十萬元之支票一紙與付款人為
    大眾商業銀行新莊分行、票號為ＡＺ000000000號、發票日為八十六年
    三月三日、面額五十萬元之支票一紙予乙○○抵付會款，乙○○屆期提示後不獲
    支付，乙○○始知受騙，共詐騙應付乙○○之會款九十萬元，因認甲○○涉有刑
    法第三百三十九條第一項之詐欺罪嫌云云。
二、按犯罪事實應依證據認定之，無證據不得推定其犯罪事實，又不能證明被告犯罪
    者，應諭知無罪之判決，刑事訴訟法第一百五十四條、第三百零一條第一項分別
    定有明文。本件公訴意旨認被告甲○○涉有詐欺犯行，無非以告訴人乙○○之指
    述、會單一紙及被告交付之支票中，其本人之支票早於八十五年八月三十日經公
    告為拒絕往來、其女劉淑慧之支票於八十六年四月十五日在前開二家銀行之存款
    最高不過六千餘元及一千餘元，不足以支付支票面額等情為其論據。
三、訊據被告甲○○堅決否認有何詐欺犯行，辯稱：伊有陸續給付告訴人會款十六萬
    元，也有簽發本票給她，後來這互助會到第二十四會時停標，經與告訴人活死會
    相抵結果，伊應只欠告訴人二十幾萬元，因當時會款還未收齊，所以告訴人要伊
    先開支票給她，伊開給她時有告知她支票已經拒絕往來了，且伊有另外本票給她
    當保障，並無詐騙告訴人意思，因告訴人就伊積欠她的金額雙方認知有差距，迄
    今才未能和解等語。經查：(一)告訴人參加被告之互助會，於開標時，偶會前往被
    告住處觀看開標情形，並於最後五、六會開標時均有前往，開標方式係以寫標單
    競標，最後幾次開標則以抽籤方式決定，而告訴人於八十六年四月十五日即該互
    助會進行至第二十二次時得標後，應得會款一百零六萬元，被告陸續給付十六萬
    元，餘款九十萬元，則由被告交付其開立之支票及其女劉淑慧開立之支票以代支
    付，嗣上開支票退票，雙方經協商後，告訴人同意被告開立本票四紙分期償還應
    付會款等事實，業據告訴人於偵查及原審審理中陳述綦詳，並有互助會單一紙在
    卷可憑（見偵字第九八三八號卷第二十二頁），再參酌證人黃宗蔭於原審證稱：
    伊有參加被告之互助會一會，於第六會時標走，伊死會款繳交至停會時等語（見
易緝字第六號卷第八十二頁）；證人徐李敏子於原審證稱：伊參加被告互助會二
    會，一活會、一死會，死會當時是翻日曆方法得標，八十六年二月標走的，被告
    會款並沒有給付清楚，尚欠伊多少錢，伊也不清楚，因與被告是好友，她有經濟
    困難，就不追究等語（見易緝字第六號卷第八十三頁）；證人林李美玉於原審證
    稱：伊參加被告互助會共六會，其中二會是伊先生林資彬的名義，伊的名義有二
    會，餘二會則以阿寶及許慧珍名義，伊標走了三會，是用抽籤的，何時得標伊已
    經忘記了，得標會款被告都有給伊等語觀之（見易緝字第六號卷第一００頁），
    堪認被告召集之互助會運作正常，會務處理尚稱清楚，衡諸一般社會常情判斷，
    已難認被告於召會時有詐欺之不法意圖。(二)按債之關係成立後，債務人未依約定
    本旨履行者，在社會一般交易經驗上常見之原因非一，或因不能歸責於己之事由
    而不能給付、或有抗辯事由而拒絕給付、或因負債後始另行起意遲延給付，尚難
    依其不能給付、拒絕給付民事債務不履行之狀態，即逕認債務人於負債之初即有
    不法所有之意圖。依告訴人所述，被告尚欠會款九十萬元未給付。但前述互助會
    因被告本身資力問題，於第二十四會停標後，依卷附證人黃宗蔭提供之會單上所
    載死會會員得標金額計算結果（見易緝字第六號卷第六十七頁），告訴人至停會
    時止，約繳交了五十二餘萬元之會款，扣除之前被告給付告訴人之部分得標金十
    六萬元，被告尚積欠告訴人三十六餘萬元之債務未清，就此積欠債務金額部分，
    告訴人與被告迭有爭執，迄原審審判期日前不久，始釐清並達成民事和解等情，
    有原審歷次訊問筆錄及和解書一份在卷可稽（見易緝字第六號卷第一一九頁），
    足認本件應係民事糾葛，被告並無對告訴人施用詐術致告訴人陷於錯誤而交付財
    物之行為。綜上所述，被告所辯尚堪採信，此外，復查無其他積極證據足以證明
    被告有何詐欺取財犯行，本件不能證明被告犯罪，原審對被告為無罪之諭知，再
    以丙○○告訴被告詐欺部分（八十六年偵字第一九五九四號），無從併辦，於理
    由中敘明（詳如後述），經核並無不合。
四、檢察官提起上訴略以：被告於告訴人標得互助會後，先行交付己身支票乙紙與其
    女劉淑慧支票二紙，以抵付應給付告訴人之得標金，惟被告所簽發面額二十萬元
    ，發票日為八十六年二月三十日之己身支票，早已於八十五年八月三十日經公告
    為拒絕往來戶，當為被告己身所明知；另被告之女劉淑慧所簽發之支票二紙，於
    票載日當日，其支票存款僅六千餘元及一千餘元；告訴人提示後，支票均遭退票
    ，早為被告所預見。被告見告訴人持退票支票索債，再簽發本票，以為敷衍，本
    票自亦無從兌現。被告先支票後本票，以遂行詐欺得標金之犯意，表露無遺，此
    自支票之發票日先於本票之簽發日一至三個月可知，斷非如被告所言，簽發支票
    時，已先告知告訴人支票已退票云云。是被告之詐欺犯意，於簽發支票時已見，
    自不得以雙方於年逾四年餘月後達成民事和解而溯及認無詐欺犯意，指摘原審諭
    知被告無罪係屬不當云云。惟被告於召會及開標等過程並無施用詐術，前已敘明
    ，至於被告簽發未能兌現之支票與告訴人，則係告訴人得標之後情事，雖日後不
    能兌現，要亦與未給付告訴人得標之會款無異，此係債務不履行之問題，不能謂
    被告對告訴人施用詐術，且被告簽發及交付支票予告訴人，在該支票未兌現前，
    並不能解免其原有之債務，該支票未兌現，被告嗣後仍應給付原欠之會款，對告
    訴人之債權並無影響，亦即被告並無藉此獲利，即不得科被告以詐欺之刑責，檢
    察官之上訴為無理由，應予駁回。
五、檢察官移送併辦（八十六年偵字第一九五九四號）意旨略以：被告甲○○與劉秀
    雄夫婦在新莊地區經營福園日本料理店，於八十六年間陸續向告訴人丙○○購進
    多批漁貨，積欠貨款一百十萬元，由渠等開立其子劉志仁之支票支付貨款，詎支
    票到期提示遭退票後，被告已逃匿他去，因認被告犯刑法詐欺罪云云。查：檢察
    官起訴被告詐欺部分，既已判決無罪，則併辦部分與起訴部分即無裁判上一罪關
    係之可言，此部分應退由檢察官另行偵辦，併此敘明。
據上論斷，應依刑事訴訟法第三百六十八條，判決如主文。
本案經檢察官沈明彥到庭執行職務。
中    華    民    國      九十    年       九       月        十一      日
                             臺灣高等法院刑事第二十二庭
                                 審判長法  官  許  正  順
                                       法  官  胡  方  新
                                       法  官  林  明  俊
右正本證明與原本無異。
不得上訴。
                                       書記官  蕭  進  忠
中    華    民    國      九十    年       九       月        十一      日


司法院資訊處製作；財團法人民間司法改革基金會備份。
